臺灣高等法院臺南分院民事判決
110年度上字第19號
上  訴  人  胡嘉玲
            胡迦茵
            胡嘉蘭
            胡嘉戀
共      同
訴訟代理人  吳永茂律師
            羅玲郁律師
            侯昱安律師
視同上訴人  曾楹珍
            曾婷湘
            曾斐祺
共      同
訴訟代理人  林媗琪律師
被 上訴 人  曾煥昇
訴訟代理人  王燕玲律師
上列當事人間請求分割共有物事件，上訴人對於民國109年11月1
7日臺灣臺南地方法院108年度訴字第1598號第一審判決提起上訴
，本院於111年11月22日言詞辯論終結，判決如下：
    主      文
上訴駁回。
第二審訴訟費用由上訴人胡嘉玲、胡迦茵、胡嘉蘭、胡嘉戀負擔
。
    事實及理由
甲、程序方面：
    按訴訟標的對於共同訴訟之各人必須合一確定者，如共同訴
    訟人中一人之行為有利益於共同訴訟人者，其效力及於全體
    ，此參民事訴訟法第56條第1項第1款即明。分割共有物之訴
    為固有必要共同訴訟，其訴訟標的對於共同訴訟之各人必須
    合一確定，而提起上訴從形式上觀之，係有利於其他同造共
    同訴訟人之行為，是上訴人中之數人提起上訴，依前揭規定
    ，其效力及於同造之其他當事人。本件原審判決後，上訴人
    胡嘉玲、胡迦茵、胡嘉蘭、胡嘉戀（下稱胡嘉玲等4人）提
    起上訴，其效力及於同造之共有人即曾楹珍、曾婷湘、曾斐
    祺（下稱曾楹珍等3人），爰併列為視同上訴人。
乙、實體方面：　　
一、被上訴人主張：坐落臺南市○○區○○段000地號土地（下稱系
    爭土地）為兩造共有，應有部分如附表所示，兩造無民法第
    823條所示不能分割之情形，惟無法達成分割協議，爰請求
    裁判分割如原審判決附圖方案一（下稱方案一）等語。
二、上訴人則以：
　㈠上訴人胡嘉玲等4人部分：胡嘉玲等4人主張採臺南市新化地
    政事務所複丈日期110年11月28日土地複丈成果圖所示之分
    割方案（本院卷二第51頁，下稱方案三），較原審判決所採
    方案一為適當等語。
　㈡視同上訴人曾楹珍等3人部分：原審判決已就系爭土地之地形
    、臨路狀況、各共有人應有部分比例、土地整體利用、使用
    現況，兼衡分割後之經濟效用、總體價值及兩造利益等一切
    因素，方案一所示之分割方案，符合系爭土地分割之整體效
    益及共有人全體之利益等語。
三、原審判決系爭土地分割如方案一所示，曾楹珍等3人並應補
    償其餘共有人如原審判決附表二所示之金額。上訴人不服，
    提起上訴，並聲明：㈠原判決廢棄。㈡兩造共有坐落臺南市○○
    區○○段000地號、面積661.25平方公尺之土地，應分割如新
    化地政事務所110年11月28日複丈成果圖（即方案三）所示
    ：編號A部分面積264.50平方公尺之土地，分歸上訴人胡嘉
    玲等4人取得，並按原應有部分比例保持共有；編號B部分面
    積363.55平方公尺之土地，分歸視同上訴人曾楹珍等3人取
    得，並按原應有部分比例保持共有；編號C部分面積33.20平
    方公尺之土地，分歸被上訴人所有。㈢兩造分割後土地價值
    找補之應補償及被補償金額，依華聲科技動產估價師事務所
    111年華估龍字第90802號估價報告書第3頁各共有人應付應
    受補金額配賦表所示。
　　視同上訴人曾楹珍等3人：上訴駁回。
　　被上訴人答辯聲明：上訴駁回。
四、兩造不爭執事項：
  ㈠系爭土地為兩造共有，應有部分如附表所示。兩造就系爭土
    地無不分割之特約，也沒有因使用目的不能分割之情事，兩
    造無法達成協議分割。（原審司調字卷第51-55 頁）
  ㈡與系爭土地西北側相鄰之同段000地號土地，上訴人胡嘉玲等
    4人、視同上訴人曾楹珍為部分共有人，應有部分均各為86
    分之1。（原審卷第65、66、69頁）
  ㈢與系爭土地東側相鄰之同段000地號土地，為視同上訴人曾婷
    湘所有，權利範圍為全部。（原審卷第87頁）
  ㈣與系爭土地南側相鄰之同段000-0地號土地為國有。(原審卷
    第89頁)
  ㈤與系爭土地北側相鄰之同段000地號土地，為視同上訴人曾楹
    珍與第三人共有。（本院卷一第115-123頁）
  ㈥原審於108年10月18日向臺南市新化地政事務所函詢系爭土地
    有無依法令不得分割，或分割上有無限制之情形，臺南市新
    化地政事務所以108年10月24日所測字第1080098576號函覆
    如下：（原審卷第49頁）
  ⒈按「建築基地之土地經法院判決分割確定，申請人檢附法院
    確定判決書申辦分割時，地政機關應依法院判決辦理。依前
    項規定分割為多筆地號之建築基地，其部分土地單獨申請建
    築者，應符合第3條或第4條規定」，為建築基地法定空地分
    割辦法第6條規定，先予敘明。
  ⒉經查旨揭地號土地係屬善化都市計畫內之商業區，倘為領有
    使用執照之建築基地，仍得依上開規定辦理分割。
  ㈦原審於108年12月9日向臺南市○○○○○○○○段000○000○000地號土
    地如為既成道路或道路用地，系爭土地所有權人日後申請興
    建房屋指定建築線時，是否可不須經上開3筆土地之全體共
    有人同意，即可逕行指定建築線，臺南市政府工務局以108
    年12月16日南市工管二字第1081447498號函覆略以：（原審
    卷第111、112頁）
  ⒈查臺南市建築管理自治條例第3條第1項規定：「建築基地面
    臨計畫道路、廣場、市區道路、公路或符合第6條規定之現
    有巷道者，得申請指定建築線」，次查內政部營建署98.6.1
    7營署建管字第0980036249號函說明：「建築基地鄰接經都
    市計畫發布為道路預定地之他人私有土地，申請建築許可疑
    義乙案，本部71年9月21日台內營字第101857號函釋：『按建
    築基地鄰接之都市計畫道路尚未開闢，合於都市計畫法第17
    條第2項但書之規定者，得由主管建築機關指定建築線，准
    予建築。至申請建造執照應檢附證件，建築法第30條、第31
    條、第32條亦為明定，得免檢附該鄰地所有人之土地使用同
    意書』已有明示，請據以認定辦理」，先予敘明。
  ⒉續上，申請建造執照免經計畫道路所有權人同意，且臺南市
    建築管理自治條例尚無規定指定建築線需經鄰地所有權人同
    意。另有關都市計畫範圍內建築線指定疑義，因係屬本府都
    市發展局權責，倘有其他疑義請逕洽該單位函詢。
  ㈧原審於108年12月17日至系爭土地現場勘驗測量，勘驗結果為
    ：系爭土地北邊及西邊臨路，系爭土地現有架設廣告招牌，
    無其他地上物。（原審卷第103頁）
  ㈨原審於108年12月4日向臺南市政府都市發展局、臺南市○○○○○
    ○○○段000○000○000地號土地是否為既成道路或現有巷道，經
    函轉後，臺南市善化區公所以108年12月18日善農字第10808
    55834號函覆略以：經查該3筆地號土地之使用分區為「道路
    用地」，係屬善化區都市計畫道路。（原審卷第117頁）。
  ㈩臺南市政府工務局108年12月31日南市工養二字第1081428952
    號函覆略以：有關善化區○○段000、000地號土地經查現有圖
    資係位於公共設施已完成之都市計畫道路上（中山路），惟
    實際範圍建請貴庭鑑界確認。（原審卷第123頁）
  臺南市政府工務局109年1月22日南市工養二字第1090108653
    號函覆原審略以：旨案地號土地（即同段000地號土地）經
    查現有圖資係位於公共設施已完成之都市計畫道路省道台19
    甲線（中正路），惟實際範圍建請貴庭鑑界確認。（原審卷
    第189頁）
  原審囑託華聲科技不動產估價師聯合事務所，就原審判決所
    示分割方案一、二，鑑定各應找補對造之金額，如該事務所
    以109年8月17日華估字第00000-0號函檢送之不動產估價報
    告書第3、4頁所載。（原審卷第247頁、外放之不動產估價
    報告書）
五、得心證之理由：
　㈠按各共有人，除法令另有規定外，得隨時請求分割共有物。
    但因物之使用目的不能分割或契約訂有不分割之期限者，不
    在此限。分割之方法不能協議決定，或於協議決定後因消滅
    時效完成經共有人拒絕履行者，法院得因任何共有人之請求
    ，命為下列之分配：以原物分配於各共有人。但各共有人
    均受原物之分配顯有困難者，得將原物分配於部分共有人。
    原物分配顯有困難時，得變賣共有物，以價金分配於各共
    有人；或以原物之一部分分配於各共有人，他部分變賣，以
    價金分配於各共有人。以原物為分配時，如共有人中有未受
    分配，或不能按其應有部分受分配者，得以金錢補償之。以
    原物為分配時，因共有人之利益或其他必要情形，得就共有
    物之一部分仍維持共有。民法第823條第1項、第824條第2、
    3、4項分別定有明文。次按法院裁判分割共有物，應斟酌各
    共有人之利害關係、使用情形，及各共有人分割後所得之利
    用價值、利用前景及分割後各部分之經濟價值是否相當而為
    適當之分配。又分割共有物雖以消滅共有關係為目的，惟其
    分割方法，倘部分共有人曾明示就其分得部分，仍願維持共
    有關係，或有民法第824條第4項規定情形，非不得將共有物
    之一部分歸部分共有人共有（最高法院109年度台上字第214
    3號判決參照）。
　⒈兩造共有之系爭土地並無因使用目的不能分割之情事，兩造
    亦無不分割之特約，惟無法達成協議分割等情，為兩造所不
    爭執（不爭執事項㈠），則揆諸前揭規定，被上訴人訴請裁
    判分割系爭土地，即屬有據。
　⒉本件採方案一分割，較為妥適公允：　　
　⑴依不爭執事項㈡、㈢、㈣、㈤、㈧所示，系爭土地北邊及西邊臨路
    ，土地上除架設廣告招牌外，無其他地上物。而與系爭土地
    西北側相鄰之同段000地號土地，上訴人胡嘉玲等4人及視同
    上訴人曾楹珍為部分共有人，應有部分均各為86分之1；與
    系爭土地東側相鄰之同段000地號土地，為視同上訴人曾婷
    湘所有，權利範圍為全部；與系爭土地南側相鄰之同段000-
    0地號土地為國有；與系爭土地北側相鄰之同段000地號土地
    ，為視同上訴人曾楹珍與第三人共有。上訴人並陳稱前開00
    0、000地號土地均為道路用地等語（本院卷二第162頁）。
　⑵依被上訴人所提方案一，及胡嘉玲等4人所提方案三，均係由
    被上訴人單獨取得系爭土地南側之編號C土地，兩方案就編
    號C部分之位置、面積均相同。而編號C部分面積雖僅33.2平
    方公尺，且形狀狹長，地形非佳，惟被上訴人於原審既已表
    示：因系爭土地在中正路，鄰近菜市場，可以出租做為店面
    ，附近很多店面都只有1、2坪，C部分面積不算小，且鄰地0
    00-0地號土地為國有地，依照規定可能可以申請使用，被上
    訴人亦無與曾楹珍等3人繼續保持共有之意願等語（原審卷
    第266-267頁），堪認被上訴人分得編號C部分土地，對其仍
    具有相當之經濟效益。
　⑶又系爭土地之三角窗區塊僅有一處，即被上訴人所提方案一
    之編號A（由視同上訴人曾楹珍等3人取得），或上訴人胡嘉
    玲等4人所提方案三之編號A（由上訴人胡嘉玲等4人取得）
    部分，是無論採何方案，均無法使上訴人胡嘉玲等4人或視
    同上訴人曾楹珍等3人均分得該三角窗位置。而核諸視同上
    訴人曾楹珍等3人之應有部分合計約100分之55，較上訴人胡
    嘉玲等4人應有部分合計10之4為多，且經原審及本院分別將
    方案一及方案三囑託華聲科技不動產估價師事務所鑑定結果
    ，方案一分割後之總體價值為83,074,421元，方案三分割後
    之總體價值為81,899,886元，有上開不動產估價報告書（外
    放）在卷可考，參以分割方案總價值越高表示土地資源配置
    越合理（估價報告書第53、51頁），亦與三角窗位置面積越
    大，利於店面規劃，整體經濟價值越高之常情無違，堪認方
    案一分割後所得之利用價值、利用前景、整體經濟價值較優
    於方案三。
　⑷上訴人胡嘉玲等4人雖抗辯由其等取得方案三編號A部分，可
    與其等共有之同段000地號土地合併規劃使用云云，惟上訴
    人胡嘉玲等4人僅係同段000地號土地之部分共有人（應有部
    分各86分之1），且視同上訴人曾楹珍亦同為前開000地號土
    地之共有人之一（不爭執事項㈡），參以上訴人胡嘉玲等4人
    並陳稱前開000地號土地係道路用地等語（如前述⑴），是上
    訴人胡嘉玲等4人並不因其等為同段000地號土地之共有人，
    而有優於視同上訴人曾楹珍等3人取得方案三編號A部分土地
    之事由。
　⑸另上訴人胡嘉玲等4人抗辯華聲科技不動產估價師事務所就方
    案三鑑估結果，受補總額為1,740,896元，較方案一受補總
    額2,177,590元為低，共有人間找補金額越低，該方案對各
    共有人分割後之利害關係及公平經濟原則最為均衡公平妥適
    ，故方案三為適當云云，惟方案三分割後之總體價值既較方
    案一為低，則共有人間之受補總額相對會較少，是上訴人胡
    嘉玲等4人前開所辯，尚難憑採。
　⑹至於被上訴人及曾楹珍等3人登記為系爭土地共有人之原因及
    過程，與本件分割共有物尚屬無涉，上訴人胡嘉玲等4人聲
    請調取系爭土地異動索引、戶籍謄本等，無調查之必要，併
    此敘明。
　⑺綜上，依系爭土地之地形、臨路狀況、各共有人應有部分比
    例、使用現況，整體利用之經濟利益及效用價值，暨兩造之
    意願、全體共有人之利害關係等情狀，認系爭土地以方案一
    分割為適當。
  ㈡次按以原物為分配時，如共有人中有未受分配，或不能按其
    應有部分受分配者，得以金錢補償之，民法第824條第3項定
    有明文。而法院裁判分割共有物，除應斟酌各共有人之利害
    關係，及共有物之性質外，尚應斟酌共有物之價格，倘共有
    人中有不能按其應有部分受分配，或所受分配之不動產，其
    價格不相當時，法院非不得命以金錢補償之（最高法院57年
    台上字第2117號判決參照）。
　⒈依方案一為原物分割之結果，倘各共有人分得土地因個別條
    件有差異，致其經濟效益及價值有別，揆諸上開說明，自有
    以金錢補償之必要。
　⒉經原審囑託華聲科技不動產估價師事務所就方案一分割後，
    各宗土地之價值差異及共有人間應為如何之補償為鑑定，該
    估價師事務所採市場比較法及土地開發分析法，就系爭土地
    進行產權、一般因素、區域因素、個別因素、不動產市場現
    況及系爭土地最有效使用情況，綜合比較分析、調整，而計
    算出兩造應提供補償人及受補償人暨補償金額如原審判決附
    表二（下稱附表二）所示，有不動產估價報告書（外放）可
    參。核該鑑定之參酌數據尚屬明確，且係本於中立客觀立場
    及專業知識而為，應屬可採。
六、綜上所述，系爭土地以方案一分割及依附表二補償為適當。
    原審採方案一為分割及以附表二補償，並無不合。上訴意旨
    指摘原審判決不當，求予廢棄改判，為無理由，應駁回其上
    訴。
七、末按共同訴訟人中有專為自己之利益而為訴訟行為者，因此
    所生之費用，應由該當事人負擔，民事訴訟法第85條第3項
    定有明文。查原審判決所採分割方案並無不當，其餘當事人
    均不爭執，僅上訴人胡嘉玲等4人有所爭執，自屬專為自己
    之利益而為訴訟行為，所生之第二審訴訟費用，應由上訴人
    胡嘉玲等4人負擔，爰就訴訟費用之負擔判決如主文第2項所
    示。
八、本件事證已臻明確，兩造其餘攻擊、防禦方法及所用之證據
    ，經本院斟酌後，認均不足以影響本判決之結果，爰不逐一
    論列，附此敘明。
九、據上論結，本件上訴為無理由，依民事訴訟法第449條第1項
    、第78條、第85條第1項前段，判決如主文。
中　　華　　民　　國　　111 　年　　12　　月　　13　　日
                  民事第二庭    審判長法  官  吳上康

                                      法  官  李素靖

                                      法  官  林育幟
上為正本係照原本作成。
上訴人如不服本判決，應於收受送達後20日內向本院提出上訴書
狀，其未表明上訴理由者，應於提出上訴後20日內向本院補提出
理由書狀（均須按他造當事人之人數附繕本）上訴時應提出委任
律師或具有律師資格之人之委任狀；委任有律師資格者，另應附
具律師資格證書及釋明委任人與受任人有民事訴訟法第466條之1
第1項但書或第2項（詳附註）所定關係之釋明文書影本。如委任
律師提起上訴者，應一併繳納上訴審裁判費。　　　　　　　　
視同上訴人及被上訴人不得上訴。　　
中　　華　　民　　國　　111 　年　　12　　月　　13　　日

                                      書記官  羅珮寧

【附註】
民事訴訟法第466條之1：
⑴對於第二審判決上訴，上訴人應委任律師為訴訟代理人。但上
  訴人或其法定代理人具有律師資格者，不在此限。
⑵上訴人之配偶、三親等內之血親、二親等內之姻親，或上訴人
  為法人、中央或地方機關時，其所屬專任人員具有律師資格並
  經法院認為適當者，亦得為第三審訴訟代理人。
民事訴訟法第466條之2第1項：
上訴人無資力委任訴訟代理人者，得依訴訟救助之規定，聲請第
三審法院為之選任律師為其訴訟代理人。
　　　　　　　　　　　　　　
附表：
臺南市○○區○○段000地號土地共有人應有部分比例   編號 共有人 權利範圍 1 胡嘉玲 10分之1 2 胡迦茵 10分之1 3 胡嘉蘭 10分之1 4 胡嘉戀 10分之1 5 曾煥昇 10000分之502 6 曾楹珍 10000分之2148 7 曾婷湘 10000分之1750 8 曾斐祺 10000分之1600